ACORDAO-COMPLETO-2473176

ACÓRDÃO 15242/2021 ATA 33/2021 - SEGUNDA CÂMARA

VISTOS, relatados e discutidos estes autos de tomada de contas especial instaurada pelo Fundo Nacional de Saúde - Funasa em desfavor da Prefeitura Municipal de Capelinha - MG, em razão da não comprovação da regular aplicação dos recursos repassados pela União no período de 1/1/2001 a 31/12/2004, na modalidade fundo a fundo, com débito original quantificado em R$ 258.294,34;
ACORDAM os Ministros do Tribunal de Contas da União, reunidos em sessão da Segunda Câmara, diante das razões expostas pelo relator, em:
9.1. arquivar as presentes contas, sem julgamento do mérito, por ausência de pressupostos para desenvolvimento válido e regular do processo, com fulcro nos arts. 169, inciso VI, e 212 do Regimento Interno do TCU; e
9.2. enviar cópia desta deliberação, bem como do voto e do relatório que a acompanham, aos responsáveis, à Fundação Nacional de Saúde e, nos termos do § 3º do art. 16 da Lei 8.443/1992, c/c o § 7º do art. 209 do Regimento Interno do TCU, à Procuradoria da República no Estado de Minas Gerais para a adoção das medidas cabíveis, informando-os de que o inteiro teor do Acórdão é disponibilizado no endereço eletrônico www.tcu.gov.br/acordaos.

TOMADA DE CONTAS ESPECIAL. TCE instaurada pelo FUNDO NACIONAL DE SAÚDE - MS em razão de Não comprovação da regular aplicação dos recursos repassados pela União, função SAUDE, para atendimento à/ao PAB (nº da TCE no sistema: 2909/2019).

Segunda Câmara

Prefeitura Municipal de Capelinha - MG.

3. Interessados/Responsáveis:
3.1. Interessado: Fundo Nacional de Saúde - MS (00.530.493/0001-71)
3.2. Responsável: Prefeitura Municipal de Capelinha - MG (19.229.921/0001-59).

13.1. Ministros presentes: Augusto Nardes (na Presidência), Aroldo Cedraz e Raimundo Carreiro (Relator).
13.2. Ministros-Substitutos presentes: Marcos Bemquerer Costa e André Luís de Carvalho.

RAIMUNDO CARREIRO

Adoto como relatório, nos termos do art. 1º, § 3º, inciso I, da Lei 8.443/92, a instrução à peça 30, lavrada no âmbito da Secretaria de Controle Externo de Tomada de Contas Especial (SecexTCE) , a qual foi  endossada pelo Diretor da subunidade (peça 31) e pelo Titular da unidade técnica (peça 32) :
"INTRODUÇÃO
1.	Cuidam os autos de tomada de contas especial instaurada por Fundo Nacional de Saúde - MS, originalmente em desfavor da Prefeitura Municipal de Capelinha - MG (CNPJ: 19.229.921/0001-59) , em razão de não comprovação da regular aplicação dos recursos repassados pela União por meio do Fundo Nacional de Saúde - MS.
HISTÓRICO
2.	Em 12/8/2019, com fundamento na IN/TCU 71/2012, alterada pela IN/TCU 76/2016 e DN/TCU 155/2016, o dirigente da instituição Fundo Nacional de Saúde - MS autorizou a instauração da tomada de contas especial (peça 1) . O processo foi registrado no sistema e-TCE com o número 2909/2019.
2.1. Os recursos repassados pelo Fundo Nacional de Saúde - MS ao município de Capelinha - MG, no período de 1/1/2001 a 31/12/2004, na modalidade fundo a fundo, foram auditados conjuntamente pela Secretaria Federal de Controle Interno/Controladoria Geral da União (CGU) e pelo Denasus, conforme consignado nos seguintes relatórios:
- relatório de fiscalização CGU nº 069, de 29/4/2004 (peça 2) ;
- relatório SISAUD nº 1737, de 29/4/2004 (peça 3) , acompanhado de planilha de glosa (peça 5) ;
- relatório complementar, de 12/5/2008 (peça 4) , concernente ao relatório de fiscalização CGU nº 069 e ao relatório SISAUD nº 1737.  
2.2.		No Parecer Técnico Denasus nº 894, de 4/1/2011 (peça 6, p. 3) , há um resumo dos achados encontrados na fiscalização (destaques nossos) que deram ensejo à instauração desta TCE:
3. No presente caso a Secretaria Municipal de Saúde de Capelinha/MG utilizou recursos do Piso de Atenção Básica (PAB) para pagamento de profissionais contratados do Hospital Municipal São Vicente de Paula no valor de R$ 96.478,54, despesas administrativas para o funcionamento do Hospital (tarifas telefônicas, suprimentos de informática, gêneros alimentícios, oxigênio, produtos de limpeza e outros, no valor de R$ 69.273,77, aquisição de medicamentos e materiais médico-hospitalares para uso no Hospital no valor de R$ 84.929,41. Foram utilizados recursos do PAB no valor de R$ 7.612,62 para efetivação da contrapartida municipal do Programa de Assistência Farmacêutica Básica junto ao Fundo Estadual de Saúde.
2.3.	O responsável arrolado na fase interna foi devidamente comunicado e, diante da ausência de justificativas suficientes para elidir a irregularidade e da não devolução dos recursos, instaurou-se a tomada de contas especial.
2.4.	O fundamento para a instauração da Tomada de Contas Especial, conforme consignado na matriz de responsabilização elaborada pelo tomador de contas (peça 20) , foi a constatação da seguinte irregularidade: 
Desvio de finalidade na aplicação de recursos federais oriundos do Fundo Nacional de Saúde, caracterizado pela utilização em gasto público alheio às ações e aos serviços de saúde, evidenciado nas constatações constantes do Relatório de Auditoria do Denasus nº 1737.  Utilização de recursos do PAB em desacordo com PT/GM/MS 3.925/98.
2.5.	No relatório (peça 21) , o tomador de contas concluiu que o prejuízo importaria no valor original de R$ 258.294,34, imputando-se a responsabilidade à Secretaria Municipal de Saúde de Capelinha - MG.
2.6.	A relação das despesas impugnadas encontra-se no relatório de TCE (peça 21, p. 2-3) , as quais decorrem das proposições de devolução registradas pela equipe de fiscalização na planilha de glosa (peça 5) , proposições essas vinculadas à constatação 1.3 do relatório SISAUD nº 1737 (peça 3, p. 7) :
- Constatação 1.3 - Uso indevido de recursos do PAB, no valor total original de R$ 258.294,34, com fatos geradores compreendidos entre 15/2/2001 e 30/4/2004.
2.7.	Em face das despesas impugnadas listadas na constatação 1.3 do relatório SISAUD nº 1737 (peça 3, p. 7) , foram atribuídos pelo Tomador de Contas Especial à Secretaria Municipal de Saúde de Capelinha - MG os débitos relacionados no Demonstrativo apenso a estes autos (peça 29) , os quais tem valor atualizado (sem juros) , em 22/3/2021, de R$ 731.982,17.
2.8.	Em 17/6/2020, a Controladoria-Geral da União emitiu o relatório de auditoria (peça 23) , em concordância com o relatório do tomador de contas, à exceção do responsável, apontando a responsabilidade para a Prefeitura Municipal de Capelinha/MG, em vez da Secretaria Municipal de Saúde, constante do relatório de TCE. O certificado de auditoria e o parecer do dirigente do órgão de controle interno concluíram pela irregularidade das presentes contas (peças 24 e 25) .
2.9.	Em 2/7/2020, o ministro responsável pela área atestou haver tomado conhecimento das conclusões contidas no relatório e certificado de auditoria, bem como do parecer conclusivo do dirigente do órgão de controle interno, manifestando-se pela irregularidade das contas, e determinou o encaminhamento do processo ao Tribunal de Contas da União (peça 26) .
2.10.	A presente tomada de contas especial foi autuada no TCU em 2/7/2020, dando início à fase externa da TCE.
ANÁLISE DOS PRESSUPOSTOS DE PROCEDIBILIDADE DA IN/TCU 71/2012
Avaliação de Viabilidade do Exercício do Contraditório e Ampla Defesa
3.		Verifica-se que houve o transcurso de mais de dez anos desde o fato gerador sem que tenha havido a notificação do responsável pela autoridade administrativa federal competente (art. 6º, inciso II, c/c art. 19 da IN/TCU 71/2012, modificada pela IN/TCU 76/2016) , uma vez que o fato gerador da irregularidade sancionada ocorreu em 30/4/2004, e o responsável identificado foi notificado sobre a irregularidade pela autoridade administrativa competente, conforme notificações abaixo relacionadas:
a) à Secretaria Municipal de Saúde de Capelinha/MG:
- Ofício nº 757/DENASUS/SGEP/MS, de 19/5/2011 (peça 11, p. 3-4) , recebido em 23/5/2011 (peça 12, p. 3) : informou à Secretaria Municipal de Saúde da impossibilidade de concessão de parcelamento no prazo de 11 anos, quanto ao débito no valor atualizado de R$ 400.916,31, para fins de realização de termo de ajuste sanitário;
- Ofício n° 163/2017 - Seção de Auditoria/MG/DENASUS/SGEP-MS, de 31/1/2017 (peça 11, p. 7-10) , recebido em 8/2/2017 (peça 12, p. 6) ;
- Oficio nº 437/20l8/AAPDR/CGAUD/DENASUS/SGEP/MS, de 27/11/2018 (peça 11, p. 11-12) , recebido em 5/12/2018, conforme A.R. (peça 12, p. 7) .
3.1.	Todavia, não houve a notificação de dívida da pessoa jurídica de direito público interno (ver análise nos itens 5.9/5.10 desta instrução técnica) , tendo em vista que o Ofício Sistema nº 16977 - MS/SE/FNS, de 8/9/2008 (peça 11, p. 1) , recebido em 17/9/2008, conforme A.R. (peça 12, p. 1) , tão somente menciona que seria instaurada Tomada de Contas Especial, em face de irregularidades apuradas na aplicação dos recursos do SUS pela Prefeitura Municipal de Capelinha/MG em gestões anteriores. Assim, tal notificação não caracteriza notificação de dívida ao ente federativo quanto a débitos de sua responsabilidade. 
Valor de Constituição da TCE 	
3.2.	Verifica-se, ainda, que o valor atualizado do débito apurado (sem juros) em 1/1/2017 é de R$ 621.729,65, portanto superior ao limite mínimo de R$ 100.000,00, na forma estabelecida conforme os arts. 6º, inciso I, e 19 da IN/TCU 71/2012, modificada pela IN/TCU 76/2016. 
OUTROS PROCESSOS/DÉBITOS NOS SISTEMAS DO TCU COM OS MESMOS RESPONSÁVEIS
3.3.	Informa-se que não foi encontrado débito imputável ao responsável identificado na fase interna desta TCE em outros processos no Tribunal.
3.4.	A tomada de contas especial não está, portanto, devidamente constituída e em condições de ser instruída, diante da ausência da regular notificação de dívida à pessoa jurídica de direito público interno no prazo de 10 anos a contar do último fato gerador (ver análise nos itens 5.9/5.10 desta instrução técnica) .
EXAME TÉCNICO			  
4.		Da análise dos documentos presentes nos autos, verifica-se que apesar de a fiscalização ter sido realizada em 2004 (peças 2 e 3) , não constam ainda nestes autos a maior parte das evidências documentais indicadas no relatório de fiscalização (peça 3, p. 7) , relativas às despesas impugnadas relacionadas na planilha de glosa (peça 5) , referentes ao uso indevido de recursos do Piso de Atenção Básica - PAB, contrariando a Portaria GM/MS 3925/98, objeto do apontamento constante do item 1.3 do Relatório SISAUD nº 1737 (peça 3, p. 7) .
4.1.	Das evidências apontadas no relatório de fiscalização (peça 3, p. 7) , abaixo transcritas, constam nestes autos os extratos bancários (peças 8 e 9) :
- documentação contábil apresentada (extratos bancários das contas vinculadas à saúde, processos de pagamento, notas de empenho, notas fiscais, etc.) .
4.2.	No que diz respeito ao tipo de irregularidade, necessário destacar que o Tomador de Contas Especial entendeu tratar-se de desvio de objeto ou finalidade (peça 21) , embora haja reconhecimento no próprio relatório de fiscalização que houve utilização indevida de recursos do PAB no financiamento das seguintes despesas, em sua maioria do Hospital Municipal São Vicente de Paulo (peça 3, p. 7) :
- pagamento de profissionais contratados no Hospital;
- gastos com despesas administrativas para funcionamento do Hospital;
- aquisição de medicamentos e materiais médico-hospitalares para uso no Hospital;
- contrapartida municipal do Programa de Assistência Farmacêutica Básica junto ao Fundo Estadual de Saúde.
4.3.	Embora sem acesso à maior parte das evidências apontadas no relatório de fiscalização (peça 3, p. 7) , esse conjunto de despesas apontaria - em tese - para despesas realizadas em Saúde, entretanto não exclusivas das ações da Atenção Básica, conforme Manual para a Organização da Atenção Básica, aprovado pela Portaria GM/MS nº 3.925/98, sinalizando assim para a ocorrência de desvio de objeto.
4.4.	No § 1º do art. 3º da Portaria GM/MS nº 3.925/98 foi normatizado que os recursos do PAB destinavam-se exclusivamente à execução de ações e serviços de atenção básica à saúde:
Art. 3º Os recursos referidos no artigo anterior poderão ser utilizados para cobertura de quaisquer categorias de despesas constantes dos Planos Municipais de Saúde e das Programações Anuais, aprovadas na Lei de Orçamento dos Municípios ou em Créditos Adicionais específicos, observada a legislação pertinente.
§ 1º Os recursos mencionados destinam-se exclusivamente à execução de ações e serviços de atenção básica à saúde definidos no Manual para Organização da Atenção Básica, no Anexo I desta portaria.
4.5.	Da análise dos documentos presentes nos autos, verifica-se que não houve a responsabilização de qualquer gestor (embora relacionados no relatório complementar, à peça 4) , mas tão somente houve a atribuição da responsabilidade à Secretaria Municipal de Saúde de Capelinha - MG (peça 21) , um dos órgãos da entidade (Prefeitura Municipal de Capelinha - MG, cf. extratos bancários, às peças 8 e 9) para a qual houve o repasse dos recursos federais pelo Fundo Nacional de Saúde, na modalidade fundo a fundo. Posteriormente, a CGU alterou a responsabilidade para a Prefeitura Municipal de Capelinha-MG, consoante o Relatório de Auditoria E-TCE nº 2909/2019 (peça 23) .
4.6.	No que diz respeito aos dispositivos violados, no relatório de fiscalização são apontados - de forma genérica - os seguintes normativos (peça 3, p. 7) : Lei nº 8.142/90; Lei nº 8.080/90; NOB-SUS 96; NOAS 01/2002; Emenda Constitucional nº 29/2000; Lei nº 4.320/64.
4.7.	Ante o exposto, apresenta-se estruturação substitutiva à irregularidade detectada:
Ocorrência 1:  Desvio de objeto na aplicação de recursos oriundos do Fundo Nacional de Saúde, caracterizado pela utilização em bloco de financiamento distinto daquele para o qual os recursos foram destinados, evidenciado na constatação 1.3 do Relatório SISAUD nº 1737, de 29/4/2004, e do relatório complementar, de 12/5/2008.
Valor histórico: R$ 258.294,34;
Data da irregularidade: de 15/2/2001 a 30/4/2004;
Dispositivos violados: 
- art. 73 do Decreto-lei 200/1967; 
- art. 23 do Decreto 93.872/1986; 
- § 1º do art. 3º c/c Anexo 1 da Portaria GM/MS nº 3.925/98;
Responsáveis: 
- Município de Capelinha/MG (CNPJ: 19.229.921/0001-59) ;
- Gelson Cordeiro de Oliveira (CPF XXX.706.196-XX) , na condição de prefeito municipal de Capelinha/MG (gestão: de 2001 a 4/3/2004) ;
- Walmir Sebastião Neves (CPF XXX.273.016-XX) , na condição de prefeito municipal de Capelinha/MG (gestão: de 05/03/2004 a 31/12/2004) .
Condutas: 
Aplicar recursos transferidos pela União para função Saúde dentro da própria função, mas em objeto diferente do que se destinava, caracterizado pela utilização de recursos do Bloco de Financiamento da Atenção Básica para pagar despesas relativas ao Bloco de Financiamento da Média e Alta Complexidade Ambulatorial e Hospitalar, ao Bloco da Assistência Farmacêutica, e a despesas administrativas da Secretaria Municipal de Saúde.
Evidência: 
- constatação 1.3 do relatório SISAUD nº 1737 (peça 3, p. 7) ;
- relatório complementar, de 12/5/2008 (peça 4) , concernente ao relatório de fiscalização CGU nº 069 e ao relatório SISAUD nº 1737;
- planilha de glosas (peça 5) ;
- extratos bancários da conta 6725-3 da agência 0396-4 do Banco do Brasil (peças 8 e 9) .
4.8.	Análise: Considerando que os repasses financeiros do FNS para o município de Capelinha/MG foram creditados em contas bancárias da Prefeitura Municipal (peças 8 e 9) , caberia ao então Prefeito, na condição de gestor e de ordenador de recursos, responder pela ocorrência apontada no relatório de fiscalização (peças 3, 4 e 5) . Tendo em vista que não houve a notificação dos gestores identificados como responsáveis no relatório complementar de auditoria (peça 4 c/c peça 11) , no período de 10 anos a contar da ocorrência dos fatos geradores (data inicial da contagem: 2/3/2004, quanto aos débitos ocorridos na gestão do Sr. Gelson Oliveira, e 30/4/2004, quanto aos débitos ocorridos na gestão do Sr. Walmir Neves) , operou-se a prescrição da pretensão punitiva do Tribunal. Portanto, seria ineficaz a realização de audiência.
4.9.	No que diz respeito à notificação do município de Capelinha, entendemos que não ocorreu na forma exigida pelo Tribunal, tendo em vista que as notificações realizadas (ver item 3 desta instrução técnica) foram realizadas à Secretaria Municipal de Saúde de Capelinha/MG, unidade despersonalizada, e não ao Município, pessoa jurídica de direito público interno.
4.10.	Assim, considerando o disposto no inciso II do art. 6º da IN/TCU nº 71/2012, resta caracterizado que não houve no prazo de 10 anos a notificação do Município, na pessoa de seu prefeito ou procurador, consoante inteligência do art. 75, inciso III, do CPC/2015, para que fosse vislumbrada a correta representação do ente federativo, resultando em absoluta ineficácia jurídica dos atos de cientificação realizados. Ademais, não consta nestes autos qualquer peça de defesa apresentada pelo próprio município, passível de convalidar as comunicações realizadas à unidade despersonalizada (Secretaria Municipal de Saúde) , na linha do disposto no Acórdão 7149/2014-TCU-Primeira Câmara, da relatoria do Ministro Augusto Sherman:
Acórdão 7149/2014-TCU-Primeira Câmara: 
A defesa apresentada pelo próprio município  (pessoa jurídica de direito público interno) supre eventual nulidade de citação por ter sido a comunicação processual dirigida à respectiva prefeitura (unidade despersonalizada) .
4.11.	Mesmo que restasse caracterizada a regular notificação ao município, a fim de que não fosse dado tratamento diferenciado a situações semelhantes em que houve desvio de objeto anteriormente à Lei Complementar 141/2012, caberia dispensar o município de Capelinha/MG da responsabilidade de recompor o seu próprio fundo de saúde, na mesma linha do que foi decidido na situação tratada pelo Acórdão 1045/2020-TCU-Plenário, da relatoria do Ministro Benjamin Zymler. 
Prescrição da Pretensão Punitiva
5.		Vale ressaltar que a pretensão punitiva do TCU, conforme Acórdão 1441/2016-TCU-Plenário, Relator Min. Benjamin Zymler, que uniformizou a jurisprudência acerca dessa questão, subordina-se ao prazo geral de prescrição indicado no art. 205 do Código Civil, que é de dez anos, contado da data de ocorrência da irregularidade sancionada, nos termos do art. 189 do Código Civil, sendo este prazo interrompido pelo ato que ordenar a citação, a audiência ou a oitiva do responsável.
5.1.	No caso em exame, ocorreu a prescrição, uma vez que as irregularidades passíveis de sanção ocorreram no período de 15/02/2001 e 30/04/2004, e o ato de ordenação da citação/audiência ainda não ocorreu até 22/03/2021.
CONCLUSÃO
6.	O exame da ocorrência que ensejou a instauração da presente tomada de contas especial evidenciou o transcurso de mais de dez anos desde o fato gerador, sem que tenha havido a notificação dos devidos responsáveis pela autoridade administrativa federal competente (inciso II do art. 6º da IN/TCU 71/2012) , circunstância que inviabiliza o pleno exercício do contraditório e da ampla defesa, razão pela qual cabe propor, em atendimento aos princípios da racionalidade administrativa e da economia processual, o arquivamento do processo, dando-se ciência ao órgão instaurador e ao responsável, conforme disposto no art. 212 do RI/TCU.
6.1.	Ademais, restou caracterizada a ausência de pressupostos de constituição e de desenvolvimento válido e regular do processo, em face da não realização de notificação à pessoa jurídica de direito público interno, situação essa que também reclama o arquivamento dos autos, sem julgamento de mérito, nos termos do art. 212 do RI/TCU.
6.2.	Conclui-se, ainda, estar prescrita a pretensão punitiva em relação aos agentes que deram causa aos desvios de objeto.
INFORMAÇÕES ADICIONAIS
7.	Não há menção no relatório de TCE nº 209/2019 (peça 21) e no relatório de auditoria e-TCE nº 2909/2019, do Controle Interno (peça 23) , bem assim não se localizou processo de controle externo específico, sobre as demais constatações objeto do relatório SISAUD nº 1737, de 29/4/2004 (peça 3) , as quais não integraram o escopo desta TCE, constatações essas a seguir relacionadas:
- constatação 1.1 (peça 3, p. 4) , na qual se reportou despesas da área de saúde com a utilização de notas fiscais falsas e inidôneas, com prejuízo no valor histórico de R$ 166.094,47;
- constatação 1.2 (peça 3, p. 6) , na qual se reportou irregularidades na gestão contábil do FMS, em face de transferência dos recursos do PAB para outras contas da Prefeitura;
- constatação 1.4 (peça 3, p. 7-8) , na qual se reportou aquisição de medicamentos e materiais médico-hospitalares sem prévia licitação, no valor histórico de R$ 253.305,47;
- constatação 4.1 (peça 3, p. 12-13) , na qual se reportou pagamento integral e antecipado, por parte da Prefeitura Municipal, para obra de melhorias sanitárias não concluídas, objeto do Convênio 557/2000, firmado com a Funasa, com prejuízo potencial no valor histórico de R$ 105.143,40;
- constatação 5.1 (peça 3, p. 15-16) , na qual se reportou pagamento integral e antecipado, por parte da Prefeitura Municipal, para obra de melhorias sanitárias, objeto do Convênio 2.697/2001, firmado com a Funasa, com prejuízo potencial no valor histórico de R$ 105.143,40;
- constatação 5.2 (peça 3, p. 17) , na qual se reportou desvio dos recursos do Convênio referente à construção de melhorias sanitárias, objeto do Convênio 2.697/2001.
PROPOSTA DE ENCAMINHAMENTO
8.		Diante do exposto, submetem-se os autos à consideração superior, propondo:
a)	arquivar as presentes contas, sem julgamento do mérito, por ausência de pressupostos para desenvolvimento válido e regular do processo, com fulcro nos arts. 169, inciso VI, e 212 do Regimento Interno do TCU; (item 6 desta instrução técnica) 
b)	encaminhar cópia do Acórdão que vier a ser proferido ao Fundo Nacional de Saúde e aos responsáveis, para ciência;
c)	informar ao Fundo Nacional de Saúde e aos responsáveis que a deliberação, acompanhada do Relatório e do Voto que a fundamenta, está disponível para a consulta no endereço www.tcu.gov.br/acordaos, além de esclarecer que, caso requerido, o TCU poderá fornecer sem custos as correspondentes cópias, de forma impressa." (grifos conforme original) 
 
2.	O Ministério Púbico junto ao Tribunal de Contas da União (MP/TCU) , em parecer à peça 33, exarado pelo Procurador Sérgio Ricardo Costa Caribé, opinou pelo arquivamento da TCE, mas pelo motivo da prescrição da pretensão ressarcitória, verbis:
"Trata-se de tomada de contas especial (TCE) instaurada pelo Fundo Nacional de Saúde (FNS) em razão de "desvio de objeto ou finalidade na aplicação dos recursos" do Sistema Único de Saúde (SUS) repassados ao Município de Capelinha/MG no período de 1/1/2001 a 31/12/2004, na modalidade fundo a fundo (peça 21, p. 1-3 e 5; e 30, p. 1) .
2.	No âmbito deste Tribunal, após detido "exame da ocorrência que ensejou a instauração da presente tomada de contas especial", a Secretaria de Controle Externo de Tomada de Contas Especial (Secex-TCE) concluiu que referido exame "evidenciou o transcurso de mais de dez anos desde o fato gerador, sem que tenha havido a notificação dos devidos responsáveis pela autoridade administrativa federal competente (inciso II do art. 6º da IN/TCU 71/2012) , circunstância que inviabiliza o pleno exercício do contraditório e da ampla defesa" (peça 30, p. 6) . 
3.	Diante disso, tendo em vista a ausência de pressupostos para desenvolvimento válido e regular do processo, a unidade técnica propôs, entre outras medidas, arquivar as presentes contas, sem julgamento do mérito, com base nos arts. 169, inciso VI, e 212 do Regimento Interno do TCU (peças 30, p. 6-7; 31 e 32) .
4.	Conforme se verifica a partir dos elementos constantes dos autos, as irregularidades que ensejaram a instauração desta TCE ocorreram nos exercícios de 2001 a 2004 (peças 5, p. 1-11; 8; 21, p. 2-3; e 30, p. 4-5) . Aborda-se, portanto, irregularidades cometidas há mais de dez anos. Considerando a relevância do tema atinente à prescritibilidade da pretensão de ressarcimento aos cofres públicos, sobretudo em face da evolução da jurisprudência do Supremo Tribunal Federal (STF) a respeito da matéria, entendo que se afigura oportuno um exame mais aprofundado acerca desse ponto.
5.	Antes de tudo, devo destacar que, em outras oportunidades, já manifestei entendimento, em longos e detalhados pareceres, no sentido de que a análise da prescrição da pretensão de ressarcimento ao erário deve seguir as regras estabelecidas no Código Civil atualmente vigente. Como exemplos, cito os pareceres emitidos nos autos do TC Processo 000.012/2020-3, da relatoria do Ministro Vital do Rêgo, do TC Processo 036.485/2019-5, da relatoria do Ministro-Substituto Marcos Bemquerer Costa, do TC Processo 020.232/2017-9, da relatoria do Ministro-Substituto Weder de Oliveira, do TC Processo 031.091/2013-0, da relatoria do Ministro Benjamin Zymler, do TC  Processo 004.030/2017-6, da relatoria do Ministro-Substituto André Carvalho, do TC Processo 029.107/2019-9, da relatoria do Ministro Raimundo Carreiro, do TC  Processo 006.359/2019-1, da relatoria do Ministro Augusto Nardes, do TC Processo 017.162/2007-1, da relatoria do Ministro Aroldo Cedraz, do TC Processo 035.278/2015-3, da relatoria do Ministro-Substituto Augusto Sherman Cavalcanti, do TC Processo 000.071/2020-0, da relatoria do Ministro Jorge Oliveira, do TC Processo 027.487/2017-2, da relatoria do Ministro Walton Alencar Rodrigues, e do TC Processo 018.978/2012-6, da relatoria do Ministro Bruno Dantas.
6.	Nos referidos processos, tive a oportunidade de externar opinião no sentido de que, em razão de seu caráter genérico e da ausência de normas específicas que disciplinem o assunto, o art. 205 do Código Civil - que constitui a regra geral de prescrição - deve incidir, a priori, em todas as situações para as quais a lei não tenha estabelecido prazo inferior. As normas de direito civil, notadamente as insertas na parte geral do Código Civil, por sua abrangência e estofo em sólidos princípios de direito, devem orientar a aplicação do Direito em todos os ramos, quando não conflitantes com matérias especificamente reguladas. Compreendo que, por esse caminho não se estará a preencher hiatos, mas sim a reconhecer que, na inexistência de norma específica para a hipótese, devem incidir as regras da Lei 10.406/2002.
7.	Além do que, há que se reconhecer que a regra do art. 205 do Código Civil, conquanto inespecífica, é perfeitamente compatível com as normas que, desde muito, regem o procedimento de controle externo. E nesse passo, para que não se afronte a harmonia e o caráter sistêmico de suas normas, o Código Civil também pode e deve servir de parâmetro para o regramento de outras questões, como, por exemplo, e no que couber: as causas de suspensão previstas nos arts. 198 e 200; as causas interruptivas do art. 202, incisos I e VI; o recomeço da contagem do prazo estabelecido no art. 202, parágrafo único; a prescrição intercorrente prevista no art. 202, parágrafo único; os efeitos da interrupção efetuada contra devedor solidário, ex vi do art. 204, § 1º, in fine; o prazo geral de dez anos previsto no art. 205; e, o dever de guarda de documentos de que trata o art. 1.194.
8.	Mesmo ciente de que as mais recentes deliberações da Corte de Contas, por motivos diversos, continuam a adotar a tese da imprescritibilidade da pretensão de ressarcimento (v.g. Acórdão 5236/2020-TCU-Plenário, 11.839/2020-TCU-2ª Câmara, 18/2021-TCU-1ª Câmara e 120/2021-TCU-Plenário) , ratifico posicionamento externado nos pareceres acima citados, no sentido de que o exame da ocorrência da prescrição da pretensão de ressarcimento aos cofres públicos - instrumentalizada nos processos de contas que tramitam no TCU - deve ter como parâmetro o prazo geral de prescrição indicado no art. 205 da Lei 10.406/2002, contado a partir da data de ocorrência da irregularidade que deu origem ao débito, em consonância com o art. 189 da mesma lei.
9.	Dito isso, passo ao exame, no caso concreto, da ocorrência da prescrição da pretensão de ressarcimento. Considerando que as regras aplicáveis à prescrição da pretensão punitiva, nos termos do Acórdão 1441/2016-TCU-Plenário, são as mesmas que ora propomos para a análise da prescrição da pretensão de ressarcimento ao erário; considerando que, in casu, as irregularidades que ensejariam a aplicação de sanção são as mesmas que dariam causa à condenação em débito, assim como são as mesmas as causas interruptivas e demais variáveis; entendo cabível a análise em conjunto da ocorrência da prescrição para ambas pretensões.
10.	Adotando-se como parâmetro o exame perpetrado neste parecer acerca da matéria, verifica-se a consumação da prescrição da pretensão de ressarcimento ao erário no âmbito deste processo, pois, tomando-se como referência as datas de ocorrência das irregularidades que ensejaram o débito - entre 15/2/2001 e 30/4/2004 (peças 5, p. 1-11; 8; 21, p. 2-3; e 30, p. 4-5) -, o prazo prescricional de dez anos estabelecido no artigo 205 do Código Civil completou-se antes que fosse interrompido por ato que autorizasse as citações dos possíveis responsáveis, ainda sem autorização neste processo. 
11.	Por conseguinte, nos termos do art. 212 do RI/TCU, as presentes contas devem ser arquivadas, sem julgamento de mérito. Sem embargo, caso a Corte de Contas, numa análise perfunctória e não exauriente, entenda que as irregularidades guardam correspondência com quaisquer condutas tipificadas na Lei 8.429/1992, deve promover o encaminhamento do acórdão que vier a ser proferido ao Ministério Público Federal, para que adote as medidas que entender cabíveis.
12.	Diante do exposto, este membro do Ministério Público de Contas junto ao TCU manifesta-se no sentido de que seja arquivado o presente processo, sem julgamento do mérito, nos termos do art. 212 do Regimento Interno do TCU (RI/TCU) , sem prejuízo de que, caso o Tribunal entenda pertinente, envie cópia do acórdão a ser prolatado, bem como do relatório e do voto que o fundamentarem, à Procuradoria da República no Estado de Minas Gerais.
13.	Todavia, caso o Tribunal não acolha a tese de prescrição por mim defendida, anuo à proposta da Secex-TCE no sentido de arquivar as presentes contas, sem julgamento do mérito, com fundamento nos arts. 6º, inciso II, da Instrução Normativa/TCU 71/2012, e 169, inciso VI, e 212 do Regimento Interno do TCU, tendo em vista o transcurso de mais de dez anos desde o fato gerador, sem que tenha havido a notificação dos devidos responsáveis pela autoridade administrativa federal competente." (grifos conforme original) 
3.	É o relatório.

não há

Procurador Sergio Ricardo Costa Caribé.

TOMADA DE CONTAS ESPECIAL. PREFEITURA MUNICIPAL DE CAPELINHA - MG. RECURSOS REPASSADOS PELA FUNASA DURANTE O PERÍODO DE 1/1/2001 A 31/12/2004. NÃO NOTIFICAÇÃO DA DÍVIDA AO RESPONSÁVEL DENTRO DO PERÍODO DE DEZ ANOS CONTADOS DA OCORRÊNCIA DO FATO GERADOR. PROPOSTA DO MPTCU PELO RECONHECIMENTO DA PRESCRIÇÃO DECENAL DA PRETENSÃO DE RESSARCIMENTO. MANUTENÇÃO DA TESE DA ATUALMENTE ADOTADA ATÉ QUE ESTA CORTE SE DEBRUCE NOVAMENTE ACERCA DO TEMA 899 DE REPERCUSSÃO GERAL, JULGADO PELO STF. ARQUIVAMENTO DA TCE DIANTE DA AUSÊNCIA DOS PRESSUPOSTOS DE DESENVOLVIMENTO VÁLIDO E REGULAR DO PROCESSO.

TOMADA DE CONTAS ESPECIAL (TCE)

Secretaria de Controle Externo de Tomada de Contas Especial (SecexTCE).

Atuo no presente feito em razão de sorteio realizado nos termos do art. 18 da Resolução TCU 175/2005
2.	Trata-se de tomada de contas especial instaurada pelo Fundo Nacional de Saúde - Funasa em desfavor da Prefeitura Municipal de Capelinha - MG, em razão da não comprovação da regular aplicação dos recursos repassados pela União no período de 1/1/2001 a 31/12/2004, na modalidade fundo a fundo, com débito original quantificado em R$ 258.294,34.
3.	Após exame técnico dos autos, a SecexTCE, mediante pareceres uniformes insertos às peças 30 a 32, constatou "o transcurso de mais de dez anos desde o fato gerador, sem que tenha havido a notificação dos devidos responsáveis pela autoridade administrativa federal competente (inciso II do art. 6º da IN/TCU 71/2012) ", motivo pelo qual propôs arquivar a TCE sem julgamento do mérito, com fulcro nos arts. 169, inciso VI, e 212 do RI/TCU, diante da ausência dos pressupostos para desenvolvimento regular e válido do processo.
4.	A seu turno, o MP/TCU, em atuação do Procurador Sérgio Ricardo Costa Caribé (peça 33) , igualmente manifestou-se pelo arquivamento da TCE, entretanto, por motivo distinto. Enquanto a SecexTCE fundamentou sua proposta de arquivamento no transcurso de mais de 10 anos do fato gerador (30/4/2004) sem a materialização da notificação dos responsáveis por parte da autoridade administrativa competente, o representante do Parquet ventilou a tese de que estaria prescrita a pretensão ressarcitória (mais de 10 anos do fato gerador) .
5.	Acolho as propostas formuladas pela unidade técnica, valendo-me de sua fundamentação como razão para decidir. 
6.	Com efeito, restou evidenciado que o responsável ao qual o débito fora atribuído (Município de Capelinha - MG) não chegou a ser notificado da dívida pela autoridade administrativa federal competente. Ressalto, por pertinente, que a tomada de contas especial foi autuada no TCU em 2/7/2020, dando-se início à fase externa da TCE após mais de 15 anos do fato gerador do débito.  
7.	Conforme demonstrado na instrução à peça 30, ao ente municipal foi expedido o "Ofício Sistema nº 16977 - MS/SE/FNS, de 8/9/2008 (peça 11, p. 1) , recebido em 17/9/2008, o qual "tão somente menciona que seria instaurada Tomada de Contas Especial, em face de irregularidades apuradas" (grifei) . Não houve, portanto, notificação da dívida objeto da TCE.
8.	Deste modo, afigura-se correto o entendimento encampado pela unidade técnica no sentido de que a tomada de contas especial deve ser arquivada, sem julgamento do mérito, ante a ausência dos pressupostos para desenvolvimento válido e regular do processo motivada na não notificação do responsável em prazo inferior a 10 anos contados do fato gerador.
9.	No que tange à tese arguida pelo representante do MP/TCU, mediante a qual defende que teria ocorrido, no presente caso, a prescrição da pretensão ressarcitória, mantenho-me filiado à tese atualmente adotada pelo Colegiado.
10.	Segundo o Procurador, a pretensão de ressarcimento, no bojo dos processos de controle externo em trâmite neste Tribunal de Contas da União, seria aplicado o prazo decenal "geral de prescrição indicado no art. 205 da Lei 10.406/2002, contado a partir da data de ocorrência da irregularidade que deu origem ao débito, em consonância com o art. 189 da mesma lei".
11.	Entretanto, em penhor do princípio da colegialidade a que me submeto nos julgamentos desta Corte de Contas, e considerando que o TCU deverá em breve se debruçar sobre as conclusões do Supremo Tribunal Federal, que rejeitou os embargos opostos no Recurso Extraordinário 636.899 (Tema 899 de repercussão geral) , permaneço fiel, até deliberação em contrário, à tese da imprescritibilidade da pretensão de ressarcimento na fase de constituição do título executivo pelo TCU, bem como da prescrição decenal da pretensão punitiva, conforme estabelecida pelo Acórdão 1441/2016-TCU-Plenário, relator o Min. Benjamin Zymler.
12.	Desse modo, acompanho a unidade técnica no sentido da inocorrência da prescrição ressarcitória e da necessidade de se arquivar a TCE nos termos dos arts. 169, inciso VI, e 212 do RI/TCU.
13.	Por fim, acolho a sugestão deduzida pelo membro do Ministério Público para encaminhar cópia da deliberação a ser adotada pelo Tribunal à Procuradoria da República no Estado de Minas Gerais, para as providências que entender pertinentes.
14.	Ante o exposto, acolho o pronunciamento da SecexTCE, cujos fundamentos integram as presentes razões de decidir, e VOTO no sentido de que este Colegiado adote o Acórdão que ora submeto à apreciação.
TCU, Sala das Sessões, em 21 de setembro de 2021.
RAIMUNDO CARREIRO 
Relator